【裁判字號】    98,易,312
【裁判日期】    980507
【裁判案由】    偽造文書
【裁判全文】
臺灣高雄地方法院刑事判決               98年度易字第312號
公  訴  人  臺灣高雄地方法院檢察署檢察官
被      告  丁○○
選任辯護人  戊○律師
被      告  乙○○
                   （現於臺灣澎湖監獄另案執行中）
上列被告因偽造文書案件，經檢察官提起公訴（97年度偵字第
10755 號），本院改依簡式審判程序審理，判決如下：
    主  文
丁○○共同犯使公務員登載不實罪，處有期徒刑肆月，如易科罰
金，以銀元參佰元即新臺幣玖佰元折算壹日；減為有期徒刑貳月
，如易科罰金，以銀元參佰元即新臺幣玖佰元折算壹日。緩刑貳
年。
乙○○共同犯使公務員登載不實罪，處有期徒刑肆月，如易科罰
金，以銀元參佰元即新臺幣玖佰元折算壹日；減為有期徒刑貳月
，如易科罰金，以銀元參佰元即新臺幣玖佰元折算壹日。
    事  實
一、丁○○明知甲○○、丙○○2 人（另行審理、判決）欲引進
    柬埔寨女子來台在其等所經營位於高雄縣美濃鎮○○街28號
    之釣魚場附設卡拉OK內工作，並無媒介婚姻之真意，竟偕同
    甲○○於民國93年7 月7 日前往柬埔寨與柬埔寨籍女子張蒂
    娜（Cham Thyda）會面，並明知其並無與張蒂娜結婚之真意
    ，竟與甲○○、丙○○2 人共同基於使公務員登載不實之犯
    意聯絡，先由丁○○於93年7 月8 日在柬埔寨金邊市與張蒂
    娜辦理結婚，俟取得柬埔寨核發之結婚證書等文件後，即持
    往我國駐胡志明市臺北經濟文化辦事處申請認證，再由甲○○於93年7 月21日返台後，將上開經認證之結婚證書交由丙○○於93年7 月28日持往高雄縣美濃鎮戶政事務所填具結婚
    登記申請書，以申請辦理丁○○與張蒂娜結婚之戶籍登記，
    致使該戶政事務所不知情之承辦公務員將丁○○與柬埔寨籍
    女子張蒂娜結婚之不實事項登載於其等職務上所掌之戶籍登
    記簿、戶籍謄本、戶口名簿等公文書及丁○○換發之國民身
    分證上，致生損害於戶政機關對戶政資料管理之正確性。
二、乙○○亦明知甲○○（另行審理、判決）欲引進柬埔寨女子
    來台在其所經營位於高雄縣美濃鎮○○街28號之釣魚場附設
    卡拉OK內工作，並無媒介婚姻之真意，竟偕同甲○○於93年
    6 月24日前往柬埔寨與柬埔寨籍女子王秀兒（Von Sreng ）
    會面，並明知其與王秀兒並無結婚之真意，竟與甲○○共同
    基於使公務員登載不實之犯意聯絡，而由乙○○於93年6 月
    25日在柬埔寨金邊市與王秀兒辦理結婚，俟取得柬埔寨核發
    之結婚證書等文件後，即持往我國駐胡志明市臺北經濟文化
    辦事處申請認證，再由甲○○於93年7 月1 日返台後，持上
    開經認證之結婚證書於93年7 月2 日在高雄縣美濃鎮戶政事
    務所填具結婚登記申請書，申請辦理乙○○與王秀兒結婚之
    戶籍登記，致使該戶政事務所不知情之承辦公務員將乙○○
    與柬埔寨籍女子王秀兒結婚之不實事項登載於其等職務上所
    掌之戶籍登記簿、戶籍謄本、戶口名簿等公文書及乙○○換
    發之國民身分證上，致生損害於戶政機關對戶政資料管理之
    正確性。
二、案經高雄縣政府警察局旗山分局報告臺灣高雄地方法院檢察
    署偵查起訴。
    理  由
一、按本件被告丁○○、乙○○所犯均係死刑、無期徒刑、最輕
    本刑為3 年以上有期徒刑以外之罪，其等於準備程序時均就
    被訴事實為有罪之陳述，經本院告知簡式審判程序之旨，並
    聽取其等與公訴人、辯護人意見後，認無不得或不宜改依簡
    式審判程序進行之處，爰依刑事訴訟法第273 條之1 第1 項
    ，裁定改行簡式審判程序，合先敘明。
二、訊據被告丁○○、乙○○就其等分別與柬埔寨籍女子張蒂娜
    、王秀兒辦理假結婚，以及丁○○經由甲○○、丙○○2 人
    ，乙○○經由甲○○前去戶政事務所填具結婚登記申請書以
    辦理結婚戶籍登記，致使戶政事務所內不知情之承辦公務員
    將其等不實結婚事項登載於其等職務上所掌之戶籍登記簿、
    戶籍謄本、戶口名簿等公文書及換發之國民身分證配偶欄等
    事實，均坦承不諱，核與同案被告甲○○、丙○○於本院行
    準備程序時所為認罪之供述相符，並有丁○○及乙○○之結
    婚登記申請書各1 紙、中華民國駐胡志明市台北經濟文化辦
    事處授權書2 紙、柬埔寨王國結婚證明書4 紙、駐外館處公
    證文書1 紙、張蒂娜及王秀兒申請中華民國戶籍姓名採用聲
    明書各3 紙、丁○○及乙○○之戶籍謄本各1 紙、內政部警
    政署出入境查詢資料2 紙、甲○○、丁○○及乙○○入出國
    日期證明書影本各1 紙在卷可稽（見警卷第47至61、76、77
    、79至81頁）。是被告丁○○、乙○○之任意性自白核與事
    實相符，應堪採信。本案事證明確，被告丁○○、乙○○上
    開犯行，均堪以認定，應依法論科。
三、論罪、科刑
  (一)新舊法比較：
    1.被告行為後，刑法及刑法施行法業於94年2 月2 日經總統
      以華總一義字第09400014901 號令修正公布，並於95年7
      月1 日施行，參酌最高法院95年5 月23日刑事庭第8 次會
      議決議，修正後刑法第2 條第1 項之規定，係規範行為後
      法律變更所生新舊法律比較適用之準據法，於新刑法施行
      後，應適用修正後刑法第2 條第1 項之規定，為「從舊從
      輕」之比較。並分別適用最有利於行為人之法律。
    2.被告行為時刑法第28條原規定：「二人以上共同『實施』
      犯罪之行為者，皆為共同正犯」。被告行為後該條修正為
      ：「二人以上共同『實行』犯罪之行為者，皆為共同正犯
      」。將舊法之「實施」修正為「實行」。原「實施」之概
      念，包含陰謀、預備、著手及實行等階段之行為，修正後
      僅共同實行犯罪行為始成立共同正犯。是新法共同正犯之
      範圍已有限縮，排除陰謀犯、預備犯之共同正犯。新舊法
      就共同正犯之範圍既因此而有變動，自屬犯罪後法律有變
      更，而非僅屬純文字修正，應有新舊法比較適用之問題，
      且倘比較結果並無有利或不利之情形，即應依刑法第二條
      第一項前段之規定，適用行為時之法律，方為適法（最高
      法院96年度台上字第934 號、第1037、1323號、第2566號
      判決意旨參照）。本件被告丁○○係基於與同案被告甲○○、丙○○共同犯罪之意思而參與犯罪構成要件行為之犯
      罪；被告乙○○係基於與同案被告甲○○共同犯罪之意思
      而參與犯罪構成要件行為之犯罪，是不論新法、舊法，均
      構成共同正犯，上述刑法第28條之修正內容，對被告尚無
      有利或不利之情形。
    3.又本件被告犯罪時之刑法就法定罰金刑之規定，依修正前
      刑法第33條第5 款規定，罰金刑應處銀元1 元以上，並應
      依廢止前罰金罰鍰提高標準條例第1 條規定（該條例業於
      98年5 月1 日廢止失效），就其原定數額得提高為2 倍至
      10倍，但法律已依一定比率規定罰金或罰鍰之數額或倍數
      者，依其規定。惟95年7 月1 日施行之修正後刑法第33條
      第5 款則規定：「罰金：新臺幣1,000 元以上，以百元計
      算之」，而95年6 月14日修正公布之刑法施行法第1 條之
      1 第2 項規定：「94年1 月7 日刑法修正時，刑法分則編
      未修正之條文定有罰金者，自94年1 月7 日刑法修正施行
      後，就其所定數額提高為30倍，但72年6 月26日至94年1
      月7 日新增或修正之條文，就其所定數額提高為3 倍」，
      經比較修正前後之罰金刑輕重，該罰金刑之最低刑度於修
      法後已有加重，故以95年7 月1 日修正公布施行前之規定
      較有利於被告，應依刑法第2 條第1 項前段規定，適用行
      為時之法律，亦即適用修正前之刑法規定科刑。
    4.綜合上開各條文修正前、後之比較，可知就修正後之罰金
      最低數額較修正前提高，顯然不利於被告，揆諸前揭最高
      法院決議所揭示之罪刑綜合比較原則，依刑法第2 條第1
      項前段之規定，應整體適用行為時即修正前之規定。
  (二)按刑法第214 條所謂使公務員登載不實事項於公文書罪，須
    一經他人之聲明或申報，公務員即有登載之義務，並依其所
    為之聲明或申報予以登載，而屬不實之事項者，始足構成（
    最高法院73年臺上字第1710號判例意旨參照）。戶政機關人
    員於人民申請辦理結婚登記乃依照申請人提出之書面辦理登
    記，並不進行實質審查，是被告丁○○明知其與柬埔寨女子
    張蒂娜並無結婚之真意，竟仍持「假結婚」之結婚證書委由
    甲○○、丙○○辦理結婚登記，而被告乙○○亦明知其與柬
    埔寨女子王秀兒並無結婚之真意，卻仍持「假結婚」之結婚
    證書委由甲○○辦理結婚登記，自均有使承辦之公務員將此
    結婚之不實事項登載於其職務上掌管之戶籍資料，而生損害
    於戶政機關對於戶籍管理之正確性甚明。核其等所為均係犯
    刑法第214 條之使公務員登載不實罪。又被告丁○○與同案
    被告甲○○、丙○○，及被告乙○○與同案被告甲○○，就
    上開使公務員登載不實之犯行均分別有犯意聯絡及行為分擔
    ，自應各自論以共同正犯。
  (三)爰審酌被告丁○○、乙○○2 人分別聽從同案被告甲○○之
    指示，不惜使公務上戶籍、身分及居留資料產生錯誤，對於
    我國戶政機關對於戶政管理之正確性及管理機關對於外國人
    居留管理作業之正確性所生之損害非輕、所為非是，嚴重影
    響社會善良風俗，惟念及其等於犯後均已坦承犯行，態度尚
    佳，為本件犯行之5 年內均未曾受有期徒刑以上刑之宣告，
    有台灣高等法院被告前案紀錄表2 份在卷可考，及其等犯罪
    之手段、次數、所生危害等一切情狀，分別量處如主文所示
    之刑。又被告行為時之刑法第41條第1 項前段規定：「犯最
    重本刑為5 年以下有期徒刑以下之刑之罪，而受6 個月以下
    有期徒刑或拘役之宣告，因身體、教育、職業、家庭之關係
    或其他正當事由，執行顯有困難者，得以1 元以上3 元以下
    折算1 日，易科罰金。」關於易科罰金之折算標準，廢止前
    罰金罰鍰提高標準條例第2 條前段（自95年7 月1 日起已刪
    除）規定，就其原定數額提高為100 倍折算1 日，則本件被
    告行為時之易科罰金折算標準，應以銀元300 元折算1 日，
    經折算為新臺幣後，即應以新臺幣900 元折算1 日。惟刑法
    第41條已於94年1 月7 日修正、同年2 月2 日公布，並自95
    年7 月1 日開始施行，修正後該條第1 項前段規定為：「犯
    最重本刑為5 年以下有期徒刑以下之刑之罪，而受6 個月以
    下有期徒刑或拘役之宣告者，得以新臺幣1 千元、2 千元或
    3 千元折算1 日，易科罰金。」比較修正前後易科罰金之折
    算標準，以修正公布施行前之規定較有利於被告，自應依刑
    法第2 條第1 項前段，適用修正前刑法第41條第1 項前段規
    定，諭知易科罰金之折算標準。又被告所為上開犯行，其犯
    罪時間係於96年4 月24日以前，合於中華民國九十六年罪犯
    減刑條例之規定，應依該條例第2 條第1 項第3 款、第7 條
    之規定，減其宣告刑，併諭知上揭易科罰金之折算標準。另
    查被告丁○○於5 年內未曾因故意犯罪受有期徒刑以上刑之
    宣告，此有臺灣高等法院被告前案紀錄表在卷可按，素行尚
    稱良好，茲念其僅因一時失慮，致罹刑典，且其與柬埔寨女
    子張蒂娜已於93年10月25日辦理離婚，張蒂娜旋即於93年11
    月3 日出境，此有丁○○之戶籍資料及張蒂娜之出入境資料
    附卷足稽（見警卷第42、76頁），是被告丁○○經此偵審程
    序，應知所警惕，諒無再犯之虞，因認本案對被告丁○○所
    處之刑，以暫不執行為當，爰依刑法第74條第1 項第2 款之
    規定予以宣告緩刑2 年，以勵自新。
四、末按，我國刑法為國內法採屬地主義以保護中華民國之法益
    為目的，其第5 條所稱本法於凡在中華民國領域外犯該條所
    列第1 款至第5 款之罪適用之，雖兼採保護主義之立法，但
    其目的乃在確保我國刑法所應保護之法益，蓋該條上列各款
    之保護對象，於我國家之生存、財政金融及經濟之安定進步
    並國際信用，至有關係，其第5 款所指犯刑法第214 條、第
    216 條之罪，必須合於我刑法第214 條規定之要件，惟法文
    所稱公務員職務上所掌管之公文書，係指我國公務員（如駐
    外使、領館人員）所掌管之我國公文書而言，至於在我國境
    外使外國公務員在其職務上所掌之外國公文書為不實之登載
    ，於我國之法益既無絲毫影響，且不在我刑法保護範圍之內
    ，應由所在國家之法律加以保護處罰。又在我國境外除犯刑
    法第5 條至第7 條之罪外，法無處罰明文，最高法院著有69
    年度台上字第2685號判例可資參照。查被告丁○○、乙○○
    與張蒂娜、王秀兒在柬埔寨國所取得之結婚證書，無論該國
    對於結婚登記係採形式審查或實質審查，因該結婚證書係屬
    外國公務員所核發之文書，故縱令被告丁○○、乙○○與張
    蒂娜、王秀兒其後行使柬埔寨國公務員核發之結婚證明書以
    申請我國簽證、結婚登記等行為，依前開說明，均非屬我國
    刑法保護範圍，自不應處罰。又外交部及駐外館處受理簽證
    申請時，應衡酌國家利益、申請人個別情形及其國家與我國
    關係決定准駁；其有下列各款情形之一，外交部或駐外館處
    得拒發簽證：1.在我國境內或境外有犯罪紀錄或曾遭拒絕入
    境、限令出境或驅逐出境者；2.曾非法入境我國者；3.患有
    足以妨害公共衛生或社會安寧之傳染病、精神病或其他疾病
    者；4.對申請來我國之目的作虛偽之陳述或隱瞞者；5.曾在
    我國境內逾期停留、逾期居留或非法工作者；6.在我國境內
    無力維持生活，或有非法工作之虞者；7.所持護照或其外國
    人身分不為我國承認或接受者；8.所持外國護照逾期或遺失
    後，將無法獲得換發、延期或補發者；9.所持外國護照係不
    法取得、偽造或經變造者；10.有事實足認意圖規避法令，以
    達來我國目的者；11.有從事恐怖活動之虞者；12.其他有危害
    我國利益、公共安全、公共秩序或善良風俗之虞者，外國護
    照簽證條例第12條第1 項定有明文。從而，外國人民申請進
    入臺灣地區，其申請入境之事由是否屬實，主管機關應為實
    質審查，以判斷其真實與否，並非一經聲明，即有登載之義
    務，甚為明灼。是縱令本件被告丁○○、乙○○與張蒂娜、
    王秀兒分別至外交部越南代表處駐胡志明市台北經濟文化辦
    事處，以不實之結婚事由，申請入境臺灣地區，然因此等簽
    證既須經主管機關為實質之審查以為准駁之決定，故如主管
    機關疏未審查，致使矇混通過，准許入境，仍不構成刑法第
    216 條及第214 條之行使使公務員登載不實罪。況起訴書並
    未論及被告丁○○、乙○○2 人有行使登載不實文書向我國
    駐外單位申請核發張蒂娜、王秀兒入境簽證之犯罪事實，且
    依卷附內政部警政署出入境查詢資料2 紙（見警卷第76、77
    頁），亦無從證明張蒂娜、王秀兒2 人確係因被告丁○○、
    乙○○行使上開登載不實之文書後方得以入境我國，是公訴
    意旨認定其等2 人尚涉犯刑法第216 條行使使公務員登載不
    實文書罪責部分，容有未恰，應予更正，附此敘明。
據上論斷，應依刑事訴訟法第273 條之1 第1 項、第284 條之1
、第299 條第1 項前段，刑法第2 條第1 項前段、第214 條、第
74條第1 項第2 款，修正前刑法第28條、第41條第1 項前段，廢
止前罰金罰鍰提高標準條例第2 條，刑法施行法第1 條之1 ，中
華民國九十六年罪犯減刑條例第2 條第1 項第3 款、第7 條，判
決如主文。
本案經檢察官己○○到庭執行職務。
中    華    民    國    98    年    5     月    7     日
                  刑事第四庭    法  官  葉文博
以上正本證明與原本無異。
如不服本判決應於收受判決後10日內向本院提出上訴書狀，並應
敘述具體理由。其未敘述上訴理由者，應於上訴期間屆滿後20日
內向本院補提理由書(均須按他造當事人之人數附繕本)「切勿逕
送上級法院」。
中    華    民    國    98    年    5     月    7     日
                                書記官  李柏親
附錄本判決論罪法條全文：
中華民國刑法第214條
（使公務員登載不實罪）
明知為不實之事項，而使公務員登載於職務上所掌之公文書，足
以生損害於公眾或他人者，處 3 年以下有期徒刑、拘役或 5 百
元以下罰金。


司法院資訊處製作；財團法人民間司法改革基金會備份。
